【裁判字號】    98,簡上,229
【裁判日期】    990111
【裁判案由】    清償債務
【裁判全文】
臺灣高雄地方法院民事判決             98年度簡上字第229號
上  訴  人  甲○○
被 上訴 人  乙○○
上列當事人間請求清償債務事件，上訴人對於本院高雄簡易庭民
國98年4 月15日所為第一審簡易判決（97年度雄簡字第7271號）
提起上訴，經本院於98年12月28日言詞辯論終結，判決如下：
    主  文
上訴駁回。
第二審訴訟費用由上訴人負擔。
    事 實 及 理 由
一、上訴人主張：
  (一)訴外人陳瑞雲於民國82年間，向訴外人黃耕國借款新台幣（
    下同）20萬元，約定利息按年息百分之20計算，應於82年12
    月23日清償（下稱系爭債權），並簽立「款項借用證」（下
    稱系爭借證）1 紙。而陳瑞雲於84年3 月21日死亡，被上訴
    人為其繼承人，自應繼承系爭債權之債務。又黃耕國於95年
    間，將系爭債權轉讓予上訴人，且上訴人已將債權讓與之事
    實通知被上訴人。為此，爰依消費借貸及繼承法律關係，於
    原審聲明：被上訴人應給付上訴人20萬元，及自82年12月23
    日起至清償日止，按年息百分之20計算之利息。
  (二)原審判決上訴人全部敗訴，而提起上訴，除援用原審之主張
    及陳述外，並於本院補稱：(1)原審既認定黃耕國之證詞不可
    採信，卻採信證言中關於「3 年內沒有要到錢的話，上訴人
    要將20萬元還給伊」之證述，採證過程前後矛盾。(2)黃耕國
    係於95年7 月間，將系爭債權讓與上訴人，距本件作證時已
    時隔2 年餘，就債權移轉細節記憶不清，與常情相符。又黃
    耕國即已將系爭債權讓與上訴人，已脫離利害關係人地位，
    純以借貸發生當時在場見聞之人，以為作證說明，且經具結
    ，原審未說明黃耕國之證詞如何失實，遽認黃耕國之證詞不
    足採，顯有違誤。(3)系爭借證上已記載「實正無訛」，即得
    證明陳瑞雲已實際借得金額足額，已符合消費借款契約之要
    物性。
  (三)爰於本院聲明：(1)原判決廢棄。(2)被上訴人應給付上訴人20
    萬元，及自82年12月23日起至清償日止，按年息百分之20計
    算之利息。
二、被上訴人則以：
  (一)陳瑞雲生前未向黃耕國借款，且上訴人提出之系爭借證，並
    非陳瑞雲所簽立。又縱認有系爭債權，亦已罹於時效。
  (二)嗣經原審判決上訴人全部敗訴，因上訴人提起本件上訴，而
    援用原審之主張及陳述等語。並聲明：上訴駁回。
三、本件簡化之爭點為：
  (一)陳瑞雲是否向黃耕國借款20萬元？系爭借證是否為陳瑞雲所
    簽立？
  (二)如認有系爭債權存在，黃耕國是否已將系爭債權讓與上訴人
    ？
  (三)系爭債權是否已罹於時效？
四、本院得心證之理由如下：
  (一)按當事人主張有利於己之事實，就其事實有舉證之責任，民
    事訴訟法第277 條定有明文。次按主張法律關係存在之當事
    人，僅須就該法律關係發生所須具備之特別要件，負舉證之
    責任，至於他造主張有利於己之事實，應由他造舉證證明；
    最高法院48年台上字第887 號判例意旨可資參照。又按「消
    費借貸，為要物契約，須以金錢或其他代替物之交付為構成
    要件，如對於交付之事實有爭執，自應由主張已交付之貸與
    人負舉證責任，此觀民法第474 條之規定自明」、「當事人
    主張有金錢借貸關係存在，須就其發生所須具備之特別要件
    即金錢之交付及借貸意思表示互相一致負舉證之責任，若僅
    證明有金錢之交付，未證明借貸意思表示互相一致者，尚不
    能認為有金錢借貸關係存在」（最高法院79年度台上字第
    2722號、81年度台上字第2372號判決要旨參照）。質言之，
    主張法律關係存在之當事人，須就該法律關係發生所須具備
    之特別要件，負舉證之責任；又消費借貸法律關係之成立，
    須具備：(1)借貸意思表示相互一致、(2)交付借貸物等特別要
    件。本件上訴人主張兩造間有金錢借貸關係存在，此為被上
    訴人所否認，依上說明，自應由上訴人就金錢之交付及借貸
    合意，負舉證之責。
  (二)陳瑞雲是否向黃耕國借款20萬元？系爭借證是否為陳瑞雲所
    簽立？
  1.上訴人以系爭借證為依據，主張陳瑞雲積欠系爭債權，惟被
    上訴人則否認系爭借證上「陳瑞雲」簽名之真正。查，上訴
    人雖提出發票日80年6 月20日、到期日82年2 月23日、面額
    10萬元、票號303245號及發票日82年7 月23日、到期日82
    年10月23日、面額10萬元、票號107327號之本票各1 紙（下
    稱系爭本票，見原審卷第30頁），主張系爭本票得為證明系
    爭借證上「陳瑞雲」簽名之真正；然被上訴人亦否認系爭本
    票上「陳瑞雲」之簽名，且上訴人亦無法提出相關證據，以
    為證明系爭本票上「陳瑞雲」簽名之真正。準此，在無證據
    可證明系爭本票上「陳瑞雲」簽名為真實之情況下，上訴人
    以系爭本票為憑證，以為證明系爭借證上「陳瑞雲」簽名之
    真正，難以採認。此外，上訴人亦未提出相關證據資料，以
    證明系爭借證確由陳瑞雲簽名，以實其說。從而，上訴人主
    張系爭借證為陳瑞雲親自簽名，並以此請求被上訴人給付系
    爭債權云云，即屬無據。
  2.次查，縱認系爭借證為真實；惟觀之系爭借證（見本院97年
    度簡上字第218 號第27頁），僅有陳瑞雲之簽名，而未記載
    係向何人借款，即「金主○○○先生存照」欄內，係屬空白
    ；是依系爭借證尚無法據以認定黃耕國與陳瑞雲間有所謂借
    貸意思表示一致之情事。又系爭借證雖記載「右之款項確實
    向貴台『借用實正無訛』……」等語，然此僅為例稿式之印
    刷字體，亦無法據以為認定確已如數交付借款。此外，上訴
    人復未能提出相關證據，以資證明黃耕國與陳瑞雲間確有借
    貸意思表示一致及交付借款，難認黃耕國與陳瑞雲間確有借
    貸關係存在。又查，證人黃耕國雖於本院97年度簡上字第21
    8 號（下稱系爭民事事件）審理時證稱：陳瑞雲於80年、82
    年間，各向伊借款10萬元、10萬元，並分別簽發面額10 萬
    元之本票2 紙，以為擔保；又於80年間借款時，並無簽立借
    據，而係於82年間再度借款時，伊要求陳瑞雲併同簽立系爭
    借證（見本院97年度簡上字第218 號卷第50頁）等語；然依
    上訴人所述，系爭債權係由黃耕國讓與而來，則黃耕國就系
    爭債權原處於債權人地位，當然會維護其所讓與之債權，而
    有利害關係存在；是尚難僅以有利害關係之證人黃耕國片面
    之詞，在無其他證據可供憑證之情形下，即認黃耕國與陳瑞
    雲間確有借貸關係存在。
  3.準上而論，上訴人既不能證明系爭借證確為陳瑞雲簽名，據
    以向黃耕國借款，且無法證明黃耕國與陳瑞雲間有消費借貸
    關係存在；則黃耕國自無從主張將對陳瑞雲之系爭債權讓與
    上訴人。從而，上訴人以其自黃耕國受讓系爭債權，及被上
    訴人為陳瑞雲之繼承人，主張被上訴人應給付系爭債權之借
    款云云，即屬無據。
  (三)本件上訴人不能證明黃耕國與陳瑞雲間有系爭債權關係存在
    ，自無從受讓系爭債權，已如前述。是本件應無再行探究黃
    耕國是否已將系爭債權讓與上訴人？及系爭債權是否罹於時
    效之必要，附此說明。
五、綜上所述，上訴人依消費借貸及繼承法律關係，請求被上訴
    人給付20萬元，及自82年12月23日起至清償日止，按年息百
    分之20計算之利息，為無理由，應予駁回。原審為上訴人敗
    訴之判決，並無不合，上訴意旨指摘原判決不當，求予廢棄
    改判，為無理由，應予駁回。
六、本件事證已臻明確，兩造其餘攻擊防禦方法，核與判決結果
    無影響，爰不逐一論述，併此敘明。
七、據上論結，本件上訴為無理由，依民事訴訟法第436 條之1
    第3 項、第449 條第1 項、第78條，判決如主文。
中    華    民    國    99    年     1    月    11    日
                  民事第五庭  審判長法  官  李昭彥
                                    法  官  李育信
                                    法  官  洪榮家
以上正本證明與原本無異。
本件不得上訴。
中    華    民    國    99    年    1     月    12    日
                                    書記官  胡美儀

司法院資訊處製作；財團法人民間司法改革基金會備份。
